ACORDAO-COMPLETO-2469966

ACÓRDÃO 8497/2021 ATA 18/2021 - PRIMEIRA CÂMARA

VISTA, relatada e discutida esta tomada de contas especial instaurada pelo extinto Ministério da Cultura - MinC contra a Associação Muito Especial e seu dirigente Marcus Robertson Scarpa em razão da não atingimento dos objetivos do projeto cultural "Arte um olhar muito especial - Visão" (Pronac 09-2877) .
ACORDAM os Ministros do Tribunal de Contas da União, reunidos em sessão da 1ª Câmara, diante das razões expostas pelo Relator, com fundamento nos com fundamento nos arts. 1º, I, 16, III, "c", e § 2º, 12, § 3º, 16, § 3º, 19, 23, III, "a", 28, I, e 57 da Lei 8.443/1992 e nos arts. 1º, I, 209, III e § 7º, 210, 214, III, 217, §§ 1º e 2º, e 267 do Regimento Interno, em:
9.1. considerar revéis a Associação Muito Especial e Marcus Robertson Scarpa;
9.2. julgar irregulares as contas da Associação Muito Especial e de Marcus Robertson Scarpa;
9.3. condenar solidariamente os responsáveis ao pagamento ao Fundo Nacional de Cultura da importância de R$ 103.267,00 (cento e três mil, duzentos e sessenta e sete reais) , atualizada monetariamente e acrescida de juros de mora, calculados a partir de 21/05/2010 até a data do efetivo recolhimento, nos termos da legislação vigente;
9.4. aplicar aos responsáveis multas individuais de R$ 20.000,00 (vinte mil reais) , a serem recolhidas ao Tesouro Nacional atualizadas monetariamente desde a data deste acórdão até a data do efetivo pagamento, caso este venha a ser efetuado após o vencimento do prazo abaixo fixado, na forma da legislação vigente;
9.5. fixar aos responsáveis prazo de 15 (quinze) dias, contados da notificação desta deliberação, para comprovarem, perante o Tribunal, o recolhimento das quantias acima;
9.6. autorizar, desde logo, a cobrança judicial das dívidas, caso não atendidas as notificações;
9.7. autorizar, caso requerido e o processo não haja sido remetido para cobrança judicial, o parcelamento das dívidas em até 36 (trinta e seis) parcelas mensais e consecutivas;
9.8. fixar o vencimento da primeira parcela em 15 (quinze) dias, a contar do recebimento da notificação, e os das demais a cada 30 (trinta) dias, com incidência, sobre cada valor mensal, dos correspondentes acréscimos legais;
9.9. esclarecer aos responsáveis que a falta de recolhimento de qualquer parcela importará no vencimento antecipado do saldo devedor;
9.10. encaminhar cópia deste Acórdão aos responsáveis, à Secretaria Especial de Cultura e ao Procurador-Chefe da Procuradoria da República no Estado do Rio de Janeiro, com a informação de que a íntegra do Relatório e do Voto que o fundamentam está disponível no endereço eletrônico www.tcu.gov.br/acordãos.

Tomada de contas especial instaurada pelo extinto Ministério da Cultura em razão da inexecução parcial de projeto cultural custeado com recursos captados com base na Lei Rouanet.

Primeira Câmara

Entidades/órgãos do Governo do Estado do Rio de Janeiro.

3. Responsáveis: Marcus Robertson Scarpa (XXX.363.647-XX); Associação Muito Especial (04.887.441/0001-08).

13.1. Ministros presentes: Walton Alencar Rodrigues (Presidente), Benjamin Zymler, Vital do Rêgo e Jorge Oliveira (Relator).
13.2. Ministro-Substituto presente: Weder de Oliveira.

JORGE OLIVEIRA

Adoto como Relatório a instrução produzida na Secretaria de Controle Externo de Tomada de Contas Especial - SecexTCE (peça 39) , endossada pelo corpo dirigente daquela unidade técnica (peças 40/41) e pelo Ministério Público junto ao TCU - MPTCU (peça 42) e a seguir transcrita:
	"Cuidam os autos de tomada de contas especial instaurada pelo extinto Ministério da Cultura, em desfavor da Associação Muito Especial (CNPJ: 04.887.441/0001-08) e de seu dirigente, o Sr. Marcus Robertson Scarpa (CPF: XXX.363.647-XX) , em razão da não consecução dos objetivos do projeto cultural "Arte um olhar muito especial - Visão" (Pronac 09-2877) , celebrado com o objetivo de produzir um livro de artes sobre artistas brasileiros cegos ou com baixa visão (peça 4, p. 11) .
HISTÓRICO
2.	A Portaria nº 151, de 201/11/2009 (peça 4, p. 34) , autorizou a captação de recursos no montante de R$ 274.472,00, para a execução do Pronac 09-2877, no período de 23/11 a 31/12/2009, sucessivamente prorrogado até 31/10/2011 (peça 4, p. 50) , fazendo recair o prazo para a apresentação da prestação de contas em 30/11/2011.
3.		A proponente captou a totalidade dos recursos autorizados, conforme a seguir discriminado:
	Recibo nº 
	Data
	Valor
	Data do Crédito

	01 
 (peça 4, p. 40) 
	21/5/2010
	274.472,00
	21/5/2010
 (peça 4, p. 42) 

4.	A prestação de contas encaminhada ao MinC foi analisada por meio dos seguintes relatórios:
	a) Relatório de Execução nº 63-C8 - PASSIVO/G03/SEFIC/MinC (peça 4, p. 65-66) , que concluiu que o objeto e objetivo do projeto cultural foram parcialmente alcançados, propondo a aprovação das contas com ressalva;
	b) Relatório de Avaliação da Prestação de Contas (peça 4, p. 68-69) , cuja conclusão foi pela reprovação do projeto, em face dos seguintes apontamentos:
Foram recebidos em depósitos o total de R$ 247.472,00 (recibos de mecenato) , R$ 18.113,40 foram rendimentos e gastos R$ 292.585,40 com despesas do projeto. Os valores da Relação de Pagamentos foram conciliados com os valores dos extratos bancários. De acordo com a análise técnica, a quantidade final impressa foi de 3.490 exemplares, conforme se conclui pela análise das notas fiscais (fls. 165 e 169) , sendo R$ 37,00 o valor de custo por unidade; o proponente não logrou comprovar a distribuição da forma acordada mesmo depois de diligenciado, devendo ser glosados quando a análise financeira os valores referentes ao gasto com impressão de 2.791 livros e distribuição, sendo essa quantidade referente a 90% das unidades produzidas e por consequência devida a beneficiários, excluídos a cota de 10% patrocinador e unidades já comprovadas. Logo, o valor a ser glosado totaliza-se em R$ 103.267,00. (Grifa-se) 
	c) Laudo Final sobre a Prestação de Contas 166/2017/G3/Passivo/SEFIC/MinC (peça 4, p. 70-71) que qualificou com irregular a gestão do projeto, propondo a reprovação da prestação de contas, com a devolução do valor de R$ 103.267,00, conforme sugerido no relatório financeiro.
5.	O fundamento para a instauração da Tomada de Contas Especial, conforme o Relatório de TCE nº 18/2017 (peça 4, p. 87-91) , foi a não consecução dos objetivos pactuados no projeto. O Tomador de Contas concluiu que o prejuízo importaria no valor original de R$ 103.267,00, imputando a responsabilidade ao Sr. Marcus Robertson Scarpa e à Associação Muito Especial.
6.	Em 20/2/2019, a Controladoria-Geral da União emitiu o Relatório de Auditoria nº 151/2019 (peça 4, p. 105-107) , em concordância com o relatório do tomador de contas. O certificado de auditoria e o parecer do dirigente do órgão de controle interno concluíram pela irregularidade das presentes contas (peça 4, p. 108-109) .
7.	Em 18/3/2019, o ministro responsável pela área atestou haver tomado conhecimento das conclusões contidas no relatório e certificado de auditoria, bem como do parecer conclusivo do dirigente do órgão de controle interno, manifestando-se pela irregularidade das contas, e determinou o encaminhamento do processo ao Tribunal de Contas da União (peça 7) .
8.	À luz dos elementos dos autos, a instrução inicial do feito (peça 11) conclui pela responsabilização do Sr. Marcus Robertson Scarpa e da Associação Muito Especial, nos seguintes termos:
14.	 No tocante à consecução dos objetivos do projeto cultural, o Relatório de Execução nº 63-C8 - PASSIVO/G03/SEFIC/MinC (peça 4, p. 65-66) evidenciou que foram impressos 3.490 exemplares do livro, suplantando a quantidade originalmente prevista de 3.000 unidades. Do total impresso, o proponente teria comprovado apenas a distribuição de 350 exemplares para a Biblioteca Nacional. Outrossim, de acordo com o plano de distribuição pactuado, 10% dos exemplares (349) seriam sido destinados para os patrocinadores.
15. 	Com isso, no aludido parecer, foi proposta a glosa dos valores correspondentes a 2.791 livros (3.490 - 350 - 349) , cuja distribuição restou pendente de comprovação. Nessa linha, o Relatório de Avaliação da Prestação de Contas (peça 4, p. 68-69) concluiu pela reprovação da prestação de contas, apurando o valor da glosa em R$ 103.267,00, com base no custo unitário de R$ 37,00 indicado por exemplar (R$ 37 x 2.791 un.) .
16.	 Assim, parte dos recursos públicos oriundos de captações com incentivos fiscais, sob o amparo do PRONAC 09-2877, ficou sem a comprovação de sua correta aplicação, em virtude de não restar demonstrada a distribuição da totalidade do produto cultural pactuado, resultando na não aprovação da prestação de contas correspondente e na configuração de dano ao Erário pelo montante histórico de R$ 103.267,00, o qual foi imputado, na fase interna da TCE, à Associação Muito Especial e a seu dirigente, o Sr. Marcus Robertson Scarpa. (GRIFA-SE) 
9.	Por conseguinte, propôs-se a citação dos responsáveis solidários, pela irregularidade a seguir discriminada: 
	Irregularidade: não comprovação da aplicação de parte dos recursos captados com amparo no Pronac 09-2877, em virtude de restar demonstrada a distribuição de apenas 699 do total de 3.490 exemplares do livro de artes, objeto do projeto cultural.
	Evidências da irregularidade: documentos técnicos presentes na peça 4 (páginas 65-66; 68-69; 72-75; e 79 e 80) .
	Normas infringidas: Art. 37, caput, c/c o art. 70, parágrafo único, da Constituição Federal de 1988; art. 93, do Decreto-lei 200, de 25 de fevereiro de 1967; Lei 8.313/1991 e IN MinC nº 01/2010.
	Débito relacionado aos responsáveis Marcus Robertson Scarpa (CPF: XXX.363.647-XX) e Associação Muito Especial (CNPJ: 04.887.441/0001-08) :
	Valor
	Data 

	103.267,00
	21/5/2010

       Valor atualizado do débito (sem juros) em 14/4/2020: R$ 178.352,44 (peça 10) 
	Cofre credor: Fundo Nacional de Cultura.
	Responsável: Marcus Robertson Scarpa (CPF: XXX.363.647-XX) 
	Conduta: comprovar apenas a distribuição de apenas 699, dos 3.490 exemplares do livro de artes, impressos no âmbito do Pronac 09-2877.
	Nexo de causalidade: a distribuição apenas parcial dos 3.490 exemplares do livro de arte impressos no âmbito do Pronac 09-2877 impossibilita a comprovação da regular aplicação dos recursos captados para a execução do projeto cultural.
	Culpabilidade: não há excludentes de ilicitude, de culpabilidade e de punibilidade; é razoável supor que o responsável tinha consciência da ilicitude de sua conduta; era exigível conduta diversa da praticada, qual seja, comprovar a distribuição da totalidade dos 3.490 exemplares do livro de arte impressos no âmbito do Pronac 09-2877. 
	Responsável: Associação Muito Especial (CNPJ: 04.887.441/0001-08) 
	Conduta: por intermédio de seu dirigente, comprovar apenas a distribuição de apenas 699, dos 3.490 exemplares do livro de artes, impressos no âmbito do Pronac 09-2877.
	Nexo de causalidade: A distribuição apenas parcial dos 3.490 exemplares do livro de arte impressos no âmbito do Pronac 09-2877 impossibilita a comprovação da regular aplicação dos recursos captados para a execução do projeto cultural.
	Culpabilidade: não há excludentes de ilicitude, de culpabilidade e de punibilidade; é razoável supor que o dirigente da entidade tinha consciência da ilicitude de sua conduta; era exigível conduta diversa daquela por ele praticada, qual seja, comprovar a distribuição da totalidade dos 3.490 exemplares do livro de arte impressos no âmbito do Pronac 09-2877. 
10.	Outrossim, foi proposta a realização de diligência junto à Secretaria Especial de Cultura, a qual se efetuou por meio do Ofício 17754/2020-TCU/Seproc, de 24/4/2020 (peça 17) , com vistas à obtenção dos seguintes elementos que integraram a prestação de contas do Pronac 09-2877:
	a) Relatório de Execução da Receita e Despesa;
	b) Relação de Pagamentos:
	c) Relatório Final de Prestação de Contas;
	d) Extratos Bancários;
	e) Notas Fiscais e Recibos.
11.	Com base na delegação de competência do relator deste feito, Ministro-Substituto Marcos Bemquerer Costa (Portaria-MINS-MBC Nº 1, de 14/7/2014) , foram realizadas as citações, conforme detalhamento a seguir:
	a) Marcus Robertson Scarpa:
	Ofício nº 
	Base de pesquisa de endereço
	Data de expedição
	Data de recebimento 
	Nome do recebedor 
	Fim do Prazo para defesa
	Apresentação de Defesa

	17757/2020
 (peça 20) 
	Receita Federal
 (peça 15) 
	7/5/2020
	"mudou-se"
 (peça 23) 
	-
	-
	-

	37861/2020
 (peça 26) 
	CNE
 (peça 25) 
	13/8/2020
	"desconhecido"
 (peça 30) 
	-
	-
	-

	42596/2020
 (peça 29) 
	CNE
 (peça 25) 
	19/8/2020
	"mudou-se"
 (peça 31) 
	-
	-
	-

	Edital nº 
	Data
	DOU
	Publicação 
	Seção/Pág.
	Fim do Prazo para defesa
	Defesa Apresentada

	1694/2020
 (peça 32) 
	30/9/2020
	200
 (peça 34) 
	19/10/2020
	3/116
	3/11/2020
	-

	b) Associação Muito Especial:
	Ofício nº 
	Base de pesquisa de endereço
	Data de expedição
	Data de recebimento 
	Nome do recebedor 
	Fim do Prazo para defesa
	Apresentação de Defesa

	17758/2020
 (peça 19) 
	Receita Federal
 (peça 16) 
	7/5/2020
	"ausente"
 (peça 27) 
	-
	-
	-

	42069/2020
 (peça 28) 
	Receita Federal
 (peça 16) 
	18/8/2020
	"devolvido"
 (peça 36) 
	-
	-
	-

	Edital nº 
	Data
	DOU
	Publicação 
	Seção/Pág.
	Fim do Prazo para defesa
	Defesa Apresentada

	1695/2020
 (peça 33) 
	30/9/2020
	200
 (peça 35) 
	19/10/2020
	3/116
	3/11/2020
	-

12.	Transcorrido o prazo regimental fixado e mantendo-se inertes os responsáveis, impõe-se que sejam considerados revéis, dando-se prosseguimento ao processo, de acordo com o art. 12, § 3º, da Lei 8.443/1992.
EXAME TÉCNICO
Da diligência realizada junto à Secretaria Especial da Cultura
13.	Em atendimento à diligência realizada junto à Secretaria Especial de Cultura, visando obter elementos da prestação de contas do Pronac 09-2877 (vide item 10) , foi disponibilizado ao TCU o acesso ao processo eletrônico SEI 01400.018845/2009-58, nos termos do Ofício nº 163/2020/SE/SGFT/DEFNC/CGPC-INCENTIVO/MC, de 22/6/2020 (peça 24, p. 4) , encaminhado pelo Ofício nº 870/2020/SECULT/GAB/MC, de 23/6/2020 (peça 24, p. 2) .
14.	Cumpre registrar que a referida diligência teve por intuito "subsidiar a análise de eventual defesa a ser apresentada pelos responsáveis solidários" (GRIFA-SE) , conforme a instrução inicial deste processo (peça 11, p. 4, item 21) .
15.	Assim, considerando que já havia nos autos elementos suficientes para demonstrar a irregularidade atribuída aos responsáveis (peça 11, p. 4, item 20) , e que os documentos anexados referem-se exclusivamente à análise financeira do projeto, o que não se constituiu em fundamento da condenação, considera-se prescindível a formulação de considerações acerca do conteúdo da documentação disponibilizada, sem que isso configure qualquer prejuízo ao devido processo legal.
Da validade das notificações
16.	Preliminarmente, cumpre tecer breves considerações sobre a forma como são realizadas as comunicações processuais no TCU. A esse respeito, destacam-se o art. 179, do Regimento Interno do TCU (Resolução 155, de 4/12/2002) e o art. 4º, inciso III, § 1º, da Resolução TCU 170, de 30 de junho de 2004, in verbis:
Art. 179. A citação, a audiência ou a notificação, bem como a comunicação de diligência, farse-ão:
I - mediante ciência da parte, efetivada por servidor designado, por meio eletrônico, fac-símile, telegrama ou qualquer outra forma, desde que fique confirmada inequivocamente a entrega da comunicação ao destinatário;
II - mediante carta registrada, com aviso de recebimento que comprove a entrega no endereço do destinatário;
III - por edital publicado no Diário Oficial da União, quando o seu destinatário não for localizado;
 (...) 
Art. 3º As comunicações serão dirigidas ao responsável, ou ao interessado, ou ao dirigente de órgão ou entidade, ou ao representante legal ou ao procurador constituído nos autos, com poderes expressos no mandato para esse fim, por meio de:
I - correio eletrônico, fac-símile ou telegrama;
II - servidor designado;
III - carta registrada, com aviso de recebimento;
IV - edital publicado no Diário Oficial da União, quando o seu destinatário não for localizado, nas hipóteses em que seja necessário o exercício de defesa".
Art. 4º. Consideram-se entregues as comunicações:
I - efetivadas conforme disposto nos incisos I e II do artigo anterior, mediante confirmação da ciência do destinatário;
II - realizadas na forma prevista no inciso III do artigo anterior, com o retorno do aviso de recebimento, entregue comprovadamente no endereço do destinatário;
III - na data de publicação do edital no Diário Oficial da União, quando realizadas na forma prevista no inciso IV do artigo anterior.
§ 1º O endereço do destinatário deverá ser previamente confirmado mediante consulta aos sistemas disponíveis ao Tribunal ou a outros meios de informação, a qual deverá ser juntada ao respectivo processo.
 (...) 
17.	Bem se vê, portanto, que a validade da citação via postal não depende de que o aviso de recebimento seja assinado pelo próprio destinatário da comunicação, o que dispensa, no caso em tela, a entrega do AR em "mãos próprias". A exigência da norma é no sentido de o Tribunal verificar se a correspondência foi entregue no endereço correto, residindo aqui a necessidade de certeza inequívoca. 
18.	Não é outra a orientação da jurisprudência do TCU, conforme se verifica dos julgados a seguir transcritos:
São válidas as comunicações processuais entregues, mediante carta registrada, no endereço correto do responsável, não havendo necessidade de que o recebimento seja feito por ele próprio (Acórdão 3648/2013-TCU-Segunda Câmara, Relator Ministro JOSÉ JORGE) ;
É prescindível a entrega pessoal das comunicações pelo TCU, razão pela qual não há necessidade de que o aviso de recebimento seja assinado pelo próprio destinatário. Entregandose a correspondência no endereço correto do destinatário, presume-se o recebimento da citação. (Acórdão 1019/2008-TCU-Plenário, Relator Ministro BENJAMIN ZYMLER) ;
As comunicações do TCU, inclusive as citações, deverão ser realizadas mediante Aviso de Recebimento - AR, via Empresa Brasileira de Correios e Telégrafos, bastando para sua validade que se demonstre que a correspondência foi entregue no endereço correto. (Acórdão 1526/2007-TCU-Plenário, Relator Ministro AROLDO CEDRAZ) .
19.	A validade do critério de comunicação processual do TCU foi referendada pelo Supremo Tribunal Federal, nos termos do julgamento do MS-AgR 25.816/DF, por meio do qual se afirmou a desnecessidade da ciência pessoal do interessado, entendendo-se suficiente a comprovação da entrega do "AR" no endereço do destinatário:
EMENTA: AGRAVO REGIMENTAL. MANDADO DE SEGURANÇA. DESNECESSIDADE DE INTIMAÇÃO PESSOAL DAS DECISÕES DO TRIBUNAL DE CONTAS DA UNIÃO. ART. 179 DO REGIMENTO INTERNO DO TCU. INTIMAÇÃO DO ATO IMPUGNADO POR CARTA REGISTRADA, INICIADO O PRAZO DO ART. 18 DA LEI nº 1.533/51 DA DATA CONSTANTE DO AVISO DE RECEBIMENTO. DECADÊNCIA RECONHECIDA. AGRAVO IMPROVIDO.
O envio de carta registrada com aviso de recebimento está expressamente enumerado entre os meios de comunicação de que dispõe o Tribunal de Contas da União para proceder às suas intimações.
O inciso II do art. 179 do Regimento Interno do TCU é claro ao exigir apenas a comprovação da entrega no endereço do destinatário, bastando o aviso de recebimento simples.
Da revelia dos responsáveis Marcus Robertson Scarpa e Associação Muito Especial
20.	No caso vertente, verifica-se que restaram infrutíferas as tentativas de citação do Sr. Marcus Robertson Scarpa, nos endereços constantes das bases de dados da Receita Federal (peça 15) e do Cadastro Nacional Eleitoral - CNE (peça 25) , por intermédio dos Ofícios 17757/2020 (peça 20) , 37861/2020 (26) , e 42596/2020 (peça 29) .  Assim, promoveu-se a citação pela via editalícia, nos termos do Edital 1694/2020-TCU/Seproc, publicado no DOU de 19/10/2020 - Seção 3, p. 116 (peça 34) .
21.	De igual modo, não atingiram suas finalidades os ofícios citatórios 17758/2020 (peça 19) e 42069/2020 (peça 28) , dirigidos à Associação Muito Especial, no seu endereço constante da base de dados da Receita Federal (peça 16) , ensejando a citação da responsável por meio do Edital 1695/2020-TCU/Seproc, publicado no DOU de 19/10/2020 - Seção 3, p. 116 (peça 35) .
22.	Não obstante os esforços envidados para se realizar as citações, ambos os responsáveis se mantiveram silentes, assumindo o ônus da revelia processual, na forma do art. 12, § 3º, da Lei 8.443/1992.
23.	Nos processos do TCU, a revelia não leva à presunção de que sejam verdadeiras todas as imputações levantadas contra os responsáveis, diferentemente do que ocorre no processo civil, em que a revelia do réu opera a presunção da verdade dos fatos narrados pelo autor (Acórdão 1009/2018-TCU-Plenário, Relator Min. Bruno Dantas; 2369/2013 - TCU - Plenário, Relator Min. Benjamin Zymler e 2449/2013 - TCU - Plenário, Relator Min. Benjamin Zymler) . Dessa forma, a avaliação da responsabilidade do agente não pode prescindir da prova existente no processo ou para ele carreada.
24.	Ao não apresentarem suas defesas, os responsáveis deixaram de produzir prova da regular aplicação dos recursos sob sua responsabilidade, em afronta às normas que impõem aos gestores públicos a obrigação legal de, sempre que demandados pelos órgãos de controle, apresentar os documentos que demonstrem a correta utilização das verbas públicas, a exemplo do contido no art. 93 do Decreto-Lei 200/1967: "Quem quer que utilize dinheiros públicos terá de justificar seu bom e regular emprego na conformidade das leis, regulamentos e normas emanadas das autoridades administrativas competentes."
25.	Não obstante a revelia configurada neste processo, e em prestígio ao princípio da verdade real que informa os processos no TCU, foram os autos novamente compulsados, não se identificando qualquer elemento que pudesse alterar as conclusões que fundamentaram as citações realizadas.
26.	Com efeito, remanesce pendente de comprovação a distribuição de 2.791 livros, perfazendo o débito histórico de R$ 103.267,00, calculado ao preço unitário de R$ 37,00 por exemplar. Embora o tenham sido impressos 3.490 unidades do livro (suplantando a quantidade originalmente prevista, de 3.000 unidades) , foi comprovada a distribuição de apenas 699 livros (350 para a Biblioteca Nacional e 349 para os patrocinadores) .
Prescrição da Pretensão Punitiva
27.	Vale ressaltar que a pretensão punitiva do TCU, conforme Acórdão 1441/2016-TCU-Plenário, Relator Min. Benjamin Zymler, que uniformizou a jurisprudência acerca dessa questão, subordina-se ao prazo geral de prescrição indicado no art. 205 do Código Civil, que é de dez anos, contado da data de ocorrência da irregularidade sancionada, nos termos do art. 189 do Código Civil, sendo este prazo interrompido pelo ato que ordenar a citação, a audiência ou a oitiva dos responsáveis.
28.	No caso em exame, não ocorreu a prescrição da pretensão punitiva do TCU, na forma do Acórdão 1441/2016-TCU-Plenário, uma vez que o prazo final para a apresentação da prestação de contas era 30/11/2011, fazendo recair a data da irregularidade em 1/12/2011, e o ato que determinou a citação dos responsáveis ocorreu em 16/4/2020 (peça 13) .
CONCLUSÃO
29.	Em face da análise promovida na seção "Exame Técnico", verifica-se que os responsáveis Marcus Robertson Scarpa e Associação Muito Especial não lograram comprovar a boa e regular aplicação dos recursos conveniados. Instados a se manifestar, optaram pelo silêncio, configurando a revelia, nos termos do § 3º, do art. 12, da Lei 8.443/1992. Ademais, inexistem nos autos elementos que demonstrem a boa-fé dos responsáveis ou a ocorrência de outras excludentes de culpabilidade.
30.	Vale ressaltar que a jurisprudência pacífica nesta Corte é no sentido da imprescritibilidade das ações de ressarcimento ao erário (Súmula TCU 282) . Dessa forma, identificado dano ao erário, devese instaurar e julgar o processo de tomada de contas especial para responsabilizar seus agentes causadores, respeitando o direito ao contraditório e à ampla defesa, independentemente de quando ocorreram os atos impugnados.
31.	Verifica-se também que não ocorreu a prescrição da pretensão punitiva, conforme análise já realizada (item 28) .
32.	Ao ter-se em vista que não constam dos autos elementos que permitam reconhecer a boa-fé dos responsáveis, sugere-se que as suas contas sejam julgadas irregulares, nos termos do art. 202, § 6º, do Regimento Interno do TCU, com a imputação do débito atualizado monetariamente e acrescido de juros de mora, nos termos do art. 202, § 1º do Regimento Interno do TCU, descontado o valor eventualmente recolhido.
PROPOSTA DE ENCAMINHAMENTO
33.	Diante do exposto, submetem-se os autos à consideração superior, propondo:
	a) considerar revéis os responsáveis Sr. Marcus Robertson Scarpa (CPF: XXX.363.647-XX) e à Associação Muito Especial (CNPJ: 04.887.441/0001-08) , para todos os efeitos, dando-se prosseguimento ao processo, com fulcro no art. 12, § 3º, da Lei 8.443/1992;
	b)  julgar irregulares, nos termos dos arts. 1º, inciso I, 16, inciso III, alíneas b e c, c/c os arts. 19 e 23, inciso III, todos da Lei 8.443/1992, as contas dos responsáveis Sr. Marcus Robertson Scarpa (CPF: XXX.363.647-XX) e à Associação Muito Especial (CNPJ: 04.887.441/0001-08) , condenando-os solidariamente ao pagamento das quantias a seguir especificadas, com a fixação do prazo de quinze dias, a contar da notificação, para comprovar, perante o Tribunal (art. 214, inciso III, alínea "a", do Regimento Interno) , o recolhimento da dívida aos cofres do Fundo Nacional de Cultura, atualizada monetariamente e acrescida dos juros de mora, calculados a partir das datas indicadas, até a data do efetivo recolhimento, na forma prevista na legislação em vigor:
	Débito relacionado solidariamente ao Sr. Marcus Robertson Scarpa (CPF: XXX.363.647-XX) e à Associação Muito Especial (CNPJ: 04.887.441/0001-08) 
	Valor
	Data 

	103.267,00
	21/5/2010

	Valor atualizado do débito em 5/2/2021: R$ 185.426,23.
	c) aplicar individualmente aos responsáveis Marcus Robertson Scarpa (CPF: XXX.363.647-XX) e Associação Muito Especial (CNPJ: 04.887.441/0001-08) , a multa prevista no art. 57 da Lei 8.443/1992 c/c o art. 267 do Regimento Interno do TCU, fixando-lhe o prazo de quinze dias, a contar da notificação, para que comprove, perante o Tribunal (art. 214, III, alínea "a", do Regimento Interno do TCU) , o recolhimento da dívida aos cofres do Tesouro Nacional, atualizada monetariamente desde a data do acórdão que vier a ser proferido por este Tribunal até a data do efetivo recolhimento, se paga após o vencimento, na forma da legislação em vigor;
	d) autorizar, desde logo, a cobrança judicial das dívidas, caso não atendida a notificação, na forma do disposto no art. 28, inciso II, da Lei 8.443/1992;
	e) 	autorizar também, desde logo, se requerido, com fundamento no art. 26, da Lei 8.443, de 1992, c/c o art. 217, §§ 1º e 2º do Regimento Interno do TCU, o parcelamento da (s) dívida (s) em até 36 parcelas, incidindo, sobre cada parcela, corrigida monetariamente, os correspondentes acréscimos legais, fixando-lhe o prazo de quinze dias, a contar do recebimento da notificação, para comprovar, perante o Tribunal, o recolhimento da primeira parcela, e de trinta dias, a contar da parcela anterior, para comprovar os recolhimentos das demais parcelas, devendo incidir, sobre cada valor mensal, atualizado monetariamente, os juros de mora devidos, no caso do débito, na forma prevista na legislação em vigor, alertando o responsável de que a falta de comprovação do recolhimento de qualquer parcela importará o vencimento antecipado do saldo devedor, nos termos do § 2º do art. 217 do Regimento Interno deste Tribunal;
	f) enviar cópia do Acórdão a ser prolatado à Procuradoria da República no Estado do Rio de Janeiro, nos termos do § 3º do art. 16 da Lei 8.443/1992, c/c o § 7º do art. 209 do Regimento Interno do TCU, para adoção das medidas cabíveis;
	g) enviar cópia do Acórdão que vier a ser proferido ao Secretaria Especial da Cultura e aos responsáveis, para ciência;
	h) informar à Procuradoria da República no Estado do Rio de Janeiro, ao Secretaria Especial da Cultura e aos responsáveis que a presente deliberação, acompanhada do Relatório e do Voto que a fundamenta, está disponível para a consulta no endereço www.tcu.gov.br/acordaos, além de esclarecer que, caso requerido, o TCU poderá fornecer sem custos as correspondentes cópias, de forma impressa;
	i) informar à Procuradoria da República no Estado do Rio de Janeiro que, nos termos do parágrafo único do art. 62 da Resolução TCU 259/2014, os procuradores e membros do Ministério Público credenciados nesta Corte podem acessar os presentes autos de forma eletrônica e automática, ressalvados apenas os casos de eventuais peças classificadas como sigilosas, as quais requerem solicitação formal."
	É o Relatório.

não há.

Procurador Sergio Ricardo Costa Caribé.

TOMADA DE CONTAS ESPECIAL. LEI ROUANET. AUSÊNCIA DE COMPROVAÇÃO DE DESPESAS REALIZADAS. REVELIA DOS RESPONSÁVEIS. IRREGULARIDADE DAS CONTAS, DÉBITO E MULTA.

TOMADA DE CONTAS ESPECIAL (TCE)

Secretaria de Controle Externo de Tomada de Contas Especial - SecexTCE.

O extinto Ministério da Cultura - MinC instaurou esta tomada de contas especial contra a Associação Muito Especial e seu dirigente Marcus Robertson Scarpa em razão da não atingimento dos objetivos do projeto cultural "Arte um olhar muito especial - Visão" (Pronac 09-2877) , por intermédio do qual foram captados R$ 274.472,00, no período de 23/11 a 31/12/2009, para produção de livro de artes sobre artistas brasileiros cegos ou com baixa visão, 
2.	Decorreu a instauração da tomada de contas especial da glosa pelo Minc, na análise da prestação de contas recebida, de R$ 103.637,00, em razão da ausência de comprovação dos gastos com distribuição de 2.791 dos 3.490 exemplares previstos.
3.	No âmbito desta Corte, houve tentativa de citação dos responsáveis, mediante entrega dos respectivos ofícios nos endereços constantes das bases de dados do Sistema CPF/CPNJ da Receita Federal do Brasil e do Cadastro Nacional Eleitoral e, diante da frustração desse procedimento, mediante edital.
4.	Não obstante tais esforços, os responsáveis permaneceram silentes, o que caracterizou sua revelia.
5.	Assim, em pareceres uniformes, a Secretaria de Controle Externo de Tomada de Contas Especial - SecexTCE, com apoio do Ministério Público junto ao TCU - MPTCU, opinou pela irregularidade destas contas especiais, com imputação de débito solidário e multas individuais aos responsáveis.
6.	Acompanho tais manifestações, que incluo entre minhas razões de decidir.
7.	Conforme constatação feita pelo Ministério da Cultura ao examinar a prestação de contas dos recursos captados com base na Lei Rouanet, foram impressos os 3.490 exemplares do livro previstos no projeto, ao custo unitário de R$ 37,00.
8.	Contudo, mesmo após terem sido diligenciados, os proponentes comprovaram a distribuição de apenas 699 exemplares (350 para a Biblioteca Nacional e 349 para os patrocinadores) .
9.	Assim, remanesceu sem confirmação a distribuição de 2.791 livros, o que, dado o valor unitário acima indicado, configurou o débito de R$ 103.637,00 pelo qual foram citados os responsáveis.
	Diante do exposto e da revelia dos responsáveis, acolho os pareceres da SecexTCE e do MPTCU e voto pela adoção da minuta de acórdão que trago a este Colegiado.
TCU, Sala das Sessões, em 1 de junho de 2021.
JORGE OLIVEIRA 
Relator